【裁判字號】    92,台上,224
【裁判日期】    920129
【裁判案由】    給付違約金（返還價金）
【裁判全文】
最高法院民事判決                                九十二年度台上字第二二四號
    上  訴  人  甲○○○
    訴訟代理人  陳 明 良律師
    被 上訴 人  乙 ○ ○
    訴訟代理人  林 菊 芳律師
右當事人間請求給付違約金（返還價金）事件，上訴人對於中華民國九十一年十月二
十九日台灣高等法院第二審更審判決（九十一年度上更(五)字第一二八號），提起上訴
，本院判決如左：
    主  文
上訴駁回。
第三審訴訟費用由上訴人負擔。
    理  由
本件上訴人主張：伊於民國七十八年六月三日與被上訴人簽訂廠房及土地預定買賣契
約書，以新台幣（下同）四千六百三十三萬元向被上訴人購買台北縣新店市○○路五
三一號一樓房屋及其基地應有部分，迄七十九年六月間，伊已給付價金一千一百三十
八萬元。嗣因台灣北區郵政管理局（下稱郵局）擬購買系爭房地，兩造乃約定在郵局
為決定前，伊得暫緩繳付價金。詎被上訴人竟於郵局為決定前之八十年十二月十日及
同年月十七日即催告伊繳付價金，並於同年月二十八日以伊未繳款為由，解除系爭買
賣契約及沒收伊已付之價金，再於八十一年三月間將系爭房地移轉登記予訴外人馥新
服裝有限公司，致對伊陷於給付不能，自屬違約。伊業以起訴狀繕本之送達解除系爭
買賣契約，被上訴人應返還伊所付價金。倘認被上訴人之解約為合法，其沒收伊已付
價金一千一百三十八萬元充為違約金，亦屬過高，應酌減為三分之一等情，先位聲明
求為命被上訴人給付伊一千一百三十八萬元並加付法定遲延利息，備位聲明求為命被
上訴人給付伊七百五十八萬元並加付法定遲延利息之判決。
被上訴人則以：伊未同意上訴人暫緩繳付價金，其迭經伊催告仍不依約給付價金，伊
自得解除系爭買賣契約，沒收其已付之價金充為違約金。又上訴人如依約履行，伊可
獲利一千四百十五萬三千五百二十六元，伊僅沒收一千一百三十八萬元，無偏高情事
等語，資為抗辯。
原審以：兩造於七十八年六月三日訂立系爭買賣契約書，上訴人以四千六百三十三萬
元向被上訴人購買系爭房地，迄七十九年六月間上訴人已給付價金一千一百三十八萬
元，其後續之分期款應自八十年六月一日起給付等情，有廠房及土地預定買賣契約書
、同意書、郵局八十三年四月十九日00000000｜００六號函可稽。嗣被上訴
人於八十年十二月十日以台北郵局第五支局第二二五一號存證信函催告上訴人，限上
訴人於文到五日內給付二十期之房地價金及滯納金共計約八百萬元，經上訴人於同年
月十二日收受。旋被上訴人又於同年月十七日以同郵局第二二八三號存證信函催告上
訴人，限上訴人於文到五日內繳款，經上訴人於同年月十八日收受。上訴人收受上開
二件存證信函後，迄未繳款，被上訴人乃於同年月二十八日以同郵局第二四二九號存
證信函通知上訴人，以上訴人未依限繳款為由，解除系爭買賣契約，上訴人於同年月
三十日收受該函，有存證信函及回執可證。按民法第二百五十四條之規定，僅為法律
所認解除權之一種，並非禁止契約當事人間另有保留解除權之特別約定。系爭買賣契
約第八條約定「甲方（上訴人）應繳之各期期款，於接到繳款通知之日起七日內（其
通知日以郵戳為憑），依約如數以現金或即期支票至乙方（被上訴人）指定之地點繳
訖……如逾期不繳並經乙方以存證信函催繳後五日內仍不到繳者……概視為甲方違約
，甲方同意按本約第十三條違約規定辦理」。而第十三條第二款約定「如甲方違反本
契約各項規定時……乙方並得不經催告、通知逕行解除本約」。上開約定，屬保留解
除權之特別約定。上訴人收受被上訴人催告其繳款之存證信函後，既未依限繳款，被
上訴人自已取得約定解除權，其通知上訴人解除系爭買賣契約，於法有據。被上訴人
於契約解除後，對於上訴人已不負移轉系爭房地所有權之義務，從而上訴人以被上訴
人給付不能為由，解除系爭買賣契約，先位聲明請求被上訴人返還其已付之價金一千
一百三十八萬元及加付法定遲延利息，為無理由，不應准許。次按當事人約定之違約
金過高者，法院固得依民法第二百五十二條規定酌減至相當之數額，惟是否相當，應
依一般客觀事實，社會經濟狀況及債務人若能如期履行債務，債權人可得享受之一切
利益為衡量之標準。被上訴人因上訴人違約所受損害及所失利益，超過一千一百三十
八萬元，被上訴人將上訴人已給付之價金全部沒收充為違約金，並無過高情事。上訴
人主張該違約金過高，請求酌減，難謂有據。其備位聲明求為命被上訴人給付伊七百
五十八萬元並加付法定遲延利息，為無理由，亦不應准許。爰廢棄第一審就備位聲明
所為上訴人勝訴之判決，改判駁回其訴，及維持第一審就先位聲明所為上訴人敗訴之
判決，駁回其上訴，經核於法並無違誤。上訴論旨，指摘原判決不當，求予廢棄，非
有理由。
據上論結，本件上訴為無理由，依民事訴訟法第四百八十一條、第四百四十九條第一
項、第七十八條，判決如主文。
中      華      民      國    九十二    年      一      月    二十九    日
                              最高法院民事第三庭
                                  審判長法官  林  奇  福
                                        法官  陳  國  禎
                                        法官  李  彥  文
                                        法官  陳  重  瑜
                                        法官  劉  延  村
      右正本證明與原本無異
                                              書  記  官
中      華      民      國    九十二    年      二      月     十九     日
                                                                        Ａ


司法院資訊處製作；財團法人民間司法改革基金會備份。
